---
title: "Carte interactive des données mensuelles ONDE - Normandie"
author: "OFB DR Normandie - Service régional Connaissance"
date: "MAJ: `r format(Sys.time(), '%d/%m/%Y - %H:%M')`"
output: 
  html_document :
    highlight: pygments #default, tango, pygments, kate, monochrome, espresso, zenburn, haddock, and textmate 
    theme: flatly #“default”, “cerulean”, “journal”, “flatly”, “readable”, “spacelab”, “united”, “cosmo”, “lumen”, “paper”, “sandstone”, “simplex”, “yeti”
    css: "../assets/theme_html2.css"
# Language
lang: fr-FR
---

```{r setup, include=FALSE}
knitr::opts_chunk$set(echo      = FALSE,
                      warning   = FALSE,
                      message   = FALSE,
                      fig.align = "center",
                      fig.retina = 3,
                      dev = 'png',
                      cache = F,
                      dev = "ragg_png"
                      )
```

```{r, echo = FALSE}
htmltools::img(src = knitr::image_uri('logo_OFB_v2.png'),
               alt = 'logo',
               style = 'position:absolute; top:0; right:0; padding:10px; width:200px;')
```

```{r traitement, include=FALSE,echo = FALSE}
library(tidyverse)
library(ondetools)
library(sf)
library(mapview)
library(leaflet)
library(leaflet.extras)
library(forcats)
library(ggrepel)

`%ni%` <- Negate(`%in%`)

load(file = "../data/processed_data/map_data_cartoMod.RData")

propluvia <- 
  sf::st_read("../data/raw_data/zonesAlerte_normandie.gpkg", crs = 2154) %>% 
  dplyr::select(-Niveau)

load(file = "../data/raw_data/departement_shape.RData")

stations_onde_geo_map1 <-
  stations_onde_geo_usuelles %>% 
  left_join(onde_dernieres_campagnes_usuelles %>% select(code_station, Couleur, date_campagne)) %>% 
  mutate(label_point = paste0(libelle_station,'; dern. obs.:',date_campagne))

date_derniere_campagne_usuelle <- 
  unique(onde_dernieres_campagnes_usuelles$Mois_campagne) %>% 
  format("%m/%Y") 

date_derniere_campagne_comp <- 
  unique(onde_dernieres_campagnes_comp$Mois_campagne) %>% 
  format("%m/%Y") 
```

## Préambule

⚠️ Cette page est générée automatiquement, et son contenu a été mis à jour pour la dernière fois le **`r format(Sys.time(), '%d/%m/%Y à %H:%M')`**.

⚠️ Les données ci-dessous concernent les observations réalisées :

- en **`r date_derniere_campagne_usuelle`** pour les campagnes usuelles ; 
- et en **`r date_derniere_campagne_comp`** pour les campagnes complémentaires.

# {.tabset .tabset-pills}

## Campagnes usuelles {.tabset}

Les cartes se lisent de la manière suivante :

* La couleur des points correspond à la situation du dernier mois de campagnes (observations usuelles).
* Les tailles des points sont proportionnels à la fréquence des assecs dans les observations.
* En cliquant sur une station, l'historique des états sous forme graphique peut être affiché.
* Les couches à afficher peuvent être sélectionnées (i.e. fonds de cartes, départements, assecs).

Deux onglets sont distingués correspondant aux deux référentiels d'écoulement : 

- à **3 modalités** : <span style="color: #0570b0;">**écoulement visible**</span> ; <span style="color: #feb24c;">**écoulement non visible**</span> et <span style="color: #e31a1c;">**assec**</span>

- à **4 modalités** : <span style="color: #0570b0;">**écoulement visible acceptable**</span> ; <span style="color: #bdd7e7;">**écoulement visible faible**</span> ; <span style="color: #feb24c;">**écoulement non visible**</span> et <span style="color: #e31a1c;">**assec**</span>.

Les absences de données (observations impossibles ou observations non renseignées) peuvent également figurer (*NA*). 

### Carte - 3 modalités

```{r cartoDynamique 3mod, fig.height = 7, fig.width = 11, align = "center", warning = FALSE}
map_situation1 <- 
  depts %>%
  filter(code_insee %in% unique(stations_onde_geo_map1$code_departement)) %>%
  mapview::mapview(zcol = "code_insee", alpha.regions = 0.25,legend = FALSE, 
                   layer.name = "Departements",homebutton = FALSE,stroke = TRUE,color="black") +
  mapview(propluvia, zcol = "libel",
          alpha.regions = 0.10,
          legend = FALSE, col.regions = 'black',
          layer.name = "Zones alerte",homebutton = FALSE,stroke = TRUE,color="black") +
  mapview(stations_onde_geo_map1, cex = "pourcentage_assecs",
          layer.name = "Assecs",
          legend = FALSE,
          alpha.regions = 0.9,
          zcol = "label_point",
          popup = leafpop::popupGraph(graphiques_int_3mod, width = 400, height = 350),
          col.regions = stations_onde_geo_map1$Couleur, homebutton = T)


map_situation1@map <-
  map_situation1@map %>% 
  addTiles(group = "OSM") %>%
  #addProviderTiles(providers$CartoDB.PositronOnlyLabels, group = "Villes") %>% 
  addTiles("http://wxs.ign.fr/choisirgeoportail/wmts?REQUEST=GetTile&SERVICE=WMTS&VERSION=1.0.0&STYLE=normal&TILEMATRIXSET=PM&FORMAT=image/png&LAYER=GEOGRAPHICALGRIDSYSTEMS.PLANIGNV2&TILEMATRIX={z}&TILEROW={y}&TILECOL={x}",
           options = c(WMSTileOptions(tileSize = 256),
                       providerTileOptions(minZoom = 1, maxZoom = 15)),
           attribution='<a target="_blank" href="https://www.geoportail.gouv.fr/">Geoportail France</a>',
           group = "Plan IGN"
  ) %>%
  addTiles("http://wxs.ign.fr/choisirgeoportail/wmts?REQUEST=GetTile&SERVICE=WMTS&VERSION=1.0.0&STYLE=normal&TILEMATRIXSET=PM&FORMAT=image/jpeg&LAYER=ORTHOIMAGERY.ORTHOPHOTOS&TILEMATRIX={z}&TILEROW={y}&TILECOL={x}",
           options = c(WMSTileOptions(tileSize = 256),
                       providerTileOptions(minZoom = 1, maxZoom = 22)),
           attribution='<a target="_blank" href="https://www.geoportail.gouv.fr/">Geoportail France</a>',
           group = "Photo aérienne"
  ) %>%
  addLayersControl(baseGroups    = c("OSM","Plan IGN","Photo aérienne"),
                   overlayGroups = c("Assecs","Departements",'Zones alerte'),
                   options       = layersControlOptions(collapsed = FALSE)) %>% 
  hideGroup("Zones alerte")

map_situation1
```

### Carte - 4 modalités

```{r cartoDynamique 4mod, fig.height = 7, fig.width = 11, align = "center", warning = FALSE}
map_situation2 <- 
  depts %>%
  filter(code_insee %in% unique(stations_onde_geo_map1$code_departement)) %>%
  mapview::mapview(zcol = "code_insee", alpha.regions = 0.25,legend = FALSE, 
                   layer.name = "Departements",homebutton = FALSE,stroke = TRUE,color="black") +
  mapview(propluvia, zcol = "libel",
          alpha.regions = 0.10,
          legend = FALSE, col.regions = 'black',
          layer.name = "Zones alerte",homebutton = FALSE,stroke = TRUE,color="black") +
  mapview(stations_onde_geo_map1, cex = "pourcentage_assecs",
          layer.name = "Assecs",
          legend = FALSE,
          alpha.regions = 0.9,
          zcol = "label_point",
          popup = leafpop::popupGraph(graphiques_int_4mod, width = 400, height = 350),
          col.regions = stations_onde_geo_map1$Couleur, homebutton = T)


map_situation2@map <-
  map_situation2@map %>% 
  addTiles(group = "OSM") %>%
  #addProviderTiles(providers$CartoDB.PositronOnlyLabels, group = "Villes") %>% 
  addTiles("http://wxs.ign.fr/choisirgeoportail/wmts?REQUEST=GetTile&SERVICE=WMTS&VERSION=1.0.0&STYLE=normal&TILEMATRIXSET=PM&FORMAT=image/png&LAYER=GEOGRAPHICALGRIDSYSTEMS.PLANIGNV2&TILEMATRIX={z}&TILEROW={y}&TILECOL={x}",
           options = c(WMSTileOptions(tileSize = 256),
                       providerTileOptions(minZoom = 1, maxZoom = 15)),
           attribution='<a target="_blank" href="https://www.geoportail.gouv.fr/">Geoportail France</a>',
           group = "Plan IGN"
  ) %>%
  addTiles("http://wxs.ign.fr/choisirgeoportail/wmts?REQUEST=GetTile&SERVICE=WMTS&VERSION=1.0.0&STYLE=normal&TILEMATRIXSET=PM&FORMAT=image/jpeg&LAYER=ORTHOIMAGERY.ORTHOPHOTOS&TILEMATRIX={z}&TILEROW={y}&TILECOL={x}",
           options = c(WMSTileOptions(tileSize = 256),
                       providerTileOptions(minZoom = 1, maxZoom = 22)),
           attribution='<a target="_blank" href="https://www.geoportail.gouv.fr/">Geoportail France</a>',
           group = "Photo aérienne"
  ) %>%
  addLayersControl(baseGroups    = c("OSM","Plan IGN","Photo aérienne"),
                   overlayGroups = c("Assecs","Departements",'Zones alerte'),
                   options       = layersControlOptions(collapsed = FALSE)) %>% 
  hideGroup("Zones alerte")

map_situation2
```

## Campagnes complémentaires {.tabset}

Ici une carto avec la valeur des dernières observations complémentaires

```{r cartoDynamique comp, fig.height = 7, fig.width = 11, align = "center", warning = FALSE}
map_situation_comp <- 
depts %>%
  filter(code_insee %in% unique(stations_onde_geo_map1$code_departement)) %>%
  mapview::mapview(zcol = "code_insee", alpha.regions = 0.25,legend = FALSE, 
                   layer.name = "Departements",homebutton = FALSE,stroke = TRUE,color="black") +
  mapview(propluvia, zcol = "libel",
          alpha.regions = 0.10,
          legend = FALSE, col.regions = 'black',
          layer.name = "Zones alerte",homebutton = FALSE,stroke = TRUE,color="black") +
  mapview(stations_onde_geo_map1 %>% 
            filter(libelle_station %ni% data_campagnes_comp$libelle_station), 
          cex = 2,
          col.regions = 'grey50',
          layer.name = "Stations ONDE",
          legend = FALSE,
          alpha.regions = 0.9,
          zcol = NULL,
          homebutton = F, popup = NULL) +
  mapview(data_campagnes_comp,
          cex = 7,
          legend = FALSE,
          zcol = "label_point",
          layer.name = "Complementaires",
          col.regions = data_campagnes_comp$Couleur)

map_situation_comp@map <-
  map_situation_comp@map %>% 
  addTiles(group = "OSM") %>%
  #addProviderTiles(providers$CartoDB.PositronOnlyLabels, group = "Villes") %>% 
  addTiles("http://wxs.ign.fr/choisirgeoportail/wmts?REQUEST=GetTile&SERVICE=WMTS&VERSION=1.0.0&STYLE=normal&TILEMATRIXSET=PM&FORMAT=image/png&LAYER=GEOGRAPHICALGRIDSYSTEMS.PLANIGNV2&TILEMATRIX={z}&TILEROW={y}&TILECOL={x}",
           options = c(WMSTileOptions(tileSize = 256),
                       providerTileOptions(minZoom = 1, maxZoom = 15)),
           attribution='<a target="_blank" href="https://www.geoportail.gouv.fr/">Geoportail France</a>',
           group = "Plan IGN"
  ) %>%
  addTiles("http://wxs.ign.fr/choisirgeoportail/wmts?REQUEST=GetTile&SERVICE=WMTS&VERSION=1.0.0&STYLE=normal&TILEMATRIXSET=PM&FORMAT=image/jpeg&LAYER=ORTHOIMAGERY.ORTHOPHOTOS&TILEMATRIX={z}&TILEROW={y}&TILECOL={x}",
           options = c(WMSTileOptions(tileSize = 256),
                       providerTileOptions(minZoom = 1, maxZoom = 22)),
           attribution='<a target="_blank" href="https://www.geoportail.gouv.fr/">Geoportail France</a>',
           group = "Photo aérienne"
  ) %>%
  addLayersControl(baseGroups    = c("OSM","Plan IGN","Photo aérienne"),
                   overlayGroups = c("Complementaires","Departements",'Zones alerte'),
                   options       = layersControlOptions(collapsed = FALSE)) %>% 
  hideGroup("Zones alerte")

map_situation_comp
```


## Bilan {.tabset}

Ici qq graphs avec de bilans

```{r}
#####-----------
### plot 3 modalites
plot_obs3mod <-
ggplot(df_categ_obs_3mod) +
  aes(y = frq, x = forcats::fct_rev(factor(Mois)), fill= forcats::fct_rev(lib_ecoul3mod), label=Label_p) +
  geom_bar(position="stack", stat="identity", alpha= 0.7, colour = 'black', width = 0.7, linewidth  = 0.01)+
  facet_grid(~code_departement) +
  ggrepel::geom_text_repel(size=3, color="black", fontface='bold.italic', position = position_stack(vjust = 0.5)) +
  coord_flip() +
  ylab("Pourcentage (%)") +
  xlab("Mois") +
  labs(title = glue::glue("Bilan {max(df_categ_obs_3mod$Annee)} par d\u00e9partements"), 
       subtitle = "Protocole 3 modalit\u00e9s") +
  ggplot2::scale_fill_manual(name = "Situation stations",
                             values = c("Ecoulement visible" = "#4575b4",
                                        "Ecoulement visible acceptable" = "#4575b4",
                                        "Ecoulement visible faible" = "#bdd7e7",
                                        "Assec" = "#d73027",
                                        "Ecoulement non visible" = "#fe9929",
                                        "Observation impossible" = "grey50")) +
  theme_bw() +
  ggplot2::theme(title = ggplot2::element_text(size = 11, face = "bold"), 
                 legend.text = ggplot2::element_text(size = 11),
                 legend.title = ggplot2::element_text(size = 11, face = 'bold'),
                 axis.text.y = ggplot2::element_text(size = 11, colour = 'black'),
                 axis.text.x = ggplot2::element_text(size = 11, colour = 'black'),
                 strip.text.x = element_text(size = 11, color = "black", face = "bold"
                 ),
                 strip.background = element_rect(
                   color="black", fill="grey80", size=1, linetype="solid"
                 ),
                 panel.grid.major = ggplot2::element_line(colour = NA),
                 panel.grid.minor = ggplot2::element_line(colour = NA),
                 legend.position = "bottom",
                 plot.background = ggplot2::element_blank(),
  ) +
  guides(fill = guide_legend(nrow = 1, byrow = TRUE))

### plot 4 modalites
plot_obs4mod <-
ggplot(df_categ_obs_4mod) +
  aes(y = frq, x = forcats::fct_rev(factor(Mois)), fill= forcats::fct_rev(lib_ecoul4mod), label=Label_p) +
  geom_bar(position="stack", stat="identity", alpha= 0.7, colour = 'black', width = 0.7, linewidth  = 0.01)+
  facet_grid(~code_departement) +
  ggrepel::geom_text_repel(size=3, color="black", fontface='bold.italic', position = position_stack(vjust = 0.5)) +
  coord_flip() +
  ylab("Pourcentage (%)") +
  xlab("Mois") +
  labs(title = glue::glue("Bilan {max(df_categ_obs_4mod$Annee)} par d\u00e9partements"), 
       subtitle = "Protocole 4 modalit\u00e9s") +
  ggplot2::scale_fill_manual(name = "Situation stations",
                             values = c("Ecoulement visible" = "#4575b4",
                                        "Ecoulement visible acceptable" = "#4575b4",
                                        "Ecoulement visible faible" = "#bdd7e7",
                                        "Assec" = "#d73027",
                                        "Ecoulement non visible" = "#fe9929",
                                        "Observation impossible" = "grey50")) +
  theme_bw() +
  ggplot2::theme(title = ggplot2::element_text(size = 11, face = "bold"), 
                 legend.text = ggplot2::element_text(size = 11),
                 legend.title = ggplot2::element_text(size = 11, face = 'bold'),
                 axis.text.y = ggplot2::element_text(size = 11, colour = 'black'),
                 axis.text.x = ggplot2::element_text(size = 11, colour = 'black'),
                 strip.text.x = element_text(size = 11, color = "black", face = "bold"
                 ),
                 strip.background = element_rect(
                   color="black", fill="grey80", size=1, linetype="solid"
                 ),
                 panel.grid.major = ggplot2::element_line(colour = NA),
                 panel.grid.minor = ggplot2::element_line(colour = NA),
                 legend.position = "bottom",
                 plot.background = ggplot2::element_blank(),

  ) +
  guides(fill = guide_legend(nrow = 1, byrow = TRUE))

###
plot_heatmap <-
heatmap_df %>% 
  ggplot() + 
  aes(x = Annee, y = Mois, fill=pourcentage_assecs) + 
  geom_tile(col='white',size=0.5) +
  scale_fill_gradientn("% d\'assecs",
                       colors = adjustcolor(hcl.colors(10, "RdYlBu",rev = T),alpha.f = 0.8),
                       limits=c(0,100),na.value = adjustcolor("grey90",alpha.f = 0.7)) +
  geom_text(aes(label=Label_p),size=3.5,color="black",fontface='bold.italic') +
  #geom_text(aes(label = Label),size=3,color="black",fontface='italic') +
  scale_size(guide='none') +
  scale_x_continuous(breaks = scales::breaks_width(1),expand = c(0,0)) +
  ylab("Mois") + xlab("Ann\u00e9es") +
  ggtitle(glue::glue("Proportion mensuelle des stations en assec \u00e0 l\'\u00e9chelle de la r\u00e9gion en {max(heatmap_df$Annee)}")) +
  # annotate("rect", xmin = 2022-0.5, xmax = 2022+0.49, ymin = 0.5, ymax = 5.5,
  #          alpha = 0, color= "black",linetype = 2, size=1.2) +
  theme_bw() +
  theme(title = element_text(size = 11,face = 'bold'), 
        axis.text.x = element_text(size=11,angle = 45,hjust = 1),
        axis.text.y = element_text(size=11),
        legend.position = 'right',
        axis.ticks = element_blank(),
        panel.grid=element_blank())

plot_duree_assecs <-
  duree_assecs_df %>%
  filter(label != '0 mois') %>% 
  ggplot() + aes(x = as.factor(Annee), y = pct, fill = max_nb_mois_assec) +
  geom_bar(stat = "identity") +
  geom_text(aes(y = pct, label = nb_station), 
            fontface="italic",size=3.5,
            position = position_stack(vjust = 0.5),
            show.legend = FALSE) +
  scale_fill_brewer("Dur\u00e9e d\'assecs", 
                    palette = "YlOrRd",
                    direction = -1, 
                    labels=sort(unique(duree_assecs_df$label),decreasing = T)) +
  scale_y_continuous(labels = scales::percent_format(1)) +
  ylab(NULL) +
  xlab("Ann\u00e9es") +
  ggtitle("Proportions et nombre de stations selon les dur\u00e9es d\'assecs observ\u00e9s \u00e0 l\'\u00e9chelle de la r\u00e9gion") +
  theme_bw() +
  theme(title = element_text(size = 11,face = 'bold'), 
        axis.text.x = element_text(size = 11, angle = 45,hjust = 1),
        axis.text.y = element_text(size=11))
```


## Méthodologie

**Les données**

Les données ONDE sont produites par les agents de l'Office français de la biodiversité à partir d'observations de terrain. Elles sont [mises à disposition](https://onde.eaufrance.fr/content/t%C3%A9l%C3%A9charger-les-donn%C3%A9es-des-campagnes-par-ann%C3%A9e) sous forme de fichiers annuels au format Excel. Le fichier de l'année en cours est mis à jour "au fil de l'eau".

Les campagnes de collecte dites "usuelles" sont réalisées sur chaque département au niveau national, au pas mensuel de mai à septembre (observations systématiques à la date du 25 +/- 2 jours du mois). 

En outre, lorsque les conditions hydrologiques locales sont jugées sensibles (i.e, sécheresse), des observations dites "complémentaires" peuvent être réalisées sur un sous-ensemble de stations (ou la totalité) dans les départements. 

**La carte**

Les fonds de carte proposés sont appelés depuis *leaflet*.

Les graphiques pour chaque station représentent :

* De mai à septembre, les campagnes "usuelles".
* D'octobre à avril, les campagnes "complémentaires".

**Les outils employés**

La lecture des données, leur mise en forme et la production de la carte sont effectués au moyen du logiciel *R* et de plusieurs *packages* `rmarkdown`, `ondetools`, `tidyverse`, `leaflet` et `mapview`.


