---
title: "Carte interactive des données mensuelles ONDE - Normandie"
author: "OFB DR Normandie - Service régional Connaissance"
date: "MAJ: `r format(Sys.time(), '%d/%m/%Y - %H:%M')`"
output: 
  html_document :
    highlight: pygments #default, tango, pygments, kate, monochrome, espresso, zenburn, haddock, and textmate 
    theme: flatly #“default”, “cerulean”, “journal”, “flatly”, “readable”, “spacelab”, “united”, “cosmo”, “lumen”, “paper”, “sandstone”, “simplex”, “yeti”
    css: "../assets/theme_html2.css"
# Language
lang: fr-FR
---

```{r setup, include=FALSE}
knitr::opts_chunk$set(echo      = FALSE,
                      warning   = FALSE,
                      message   = FALSE,
                      fig.align = "center",
                      fig.retina = 3,
                      dev = 'png',
                      cache = F,
                      dev = "ragg_png"
                      )
```

```{r, echo = FALSE}
htmltools::img(src = knitr::image_uri('logo_OFB_v2.png'),
               alt = 'logo',
               style = 'position:absolute; top:0; right:0; padding:10px; width:200px;')
```

```{r traitement, include=FALSE,echo = FALSE}
library(tidyverse)
library(ondetools)
library(sf)
library(mapview)
library(leaflet)
library(leaflet.extras)

`%ni%` <- Negate(`%in%`)

load(file = "../data/processed_data/map_data_cartoMod.RData")

propluvia <- 
  sf::st_read("../data/raw_data/zonesAlerte_normandie.gpkg", crs = 2154) %>% 
  dplyr::select(-Niveau)

load(file = "../data/raw_data/departement_shape.RData")

stations_onde_geo_map1 <-
  stations_onde_geo_usuelles %>% 
  left_join(onde_dernieres_campagnes_usuelles %>% select(code_station, Couleur, date_campagne)) %>% 
  mutate(label_point = paste0(libelle_station,'; dern. obs.:',date_campagne))

date_derniere_campagne_usuelle <- 
  unique(onde_dernieres_campagnes_usuelles$Mois_campagne) %>% 
  format("%m/%Y") 

date_derniere_campagne_comp <- 
  unique(onde_dernieres_campagnes_comp$Mois_campagne) %>% 
  format("%m/%Y") 
```

## Préambule

⚠️ Cette page est générée automatiquement, et son contenu a été mis à jour pour la dernière fois le **`r format(Sys.time(), '%d/%m/%Y à %H:%M')`**.

⚠️ Les données ci-dessous concernent les observations réalisées :

- en **`r date_derniere_campagne_usuelle`** pour les campagnes usuelles ; 
- et en **`r date_derniere_campagne_comp`** pour les campagnes complémentaires.

# {.tabset .tabset-pills}

## Campagnes usuelles {.tabset}

Les cartes se lisent de la manière suivante :

* La couleur des points correspond à la situation du dernier mois de campagnes (observations usuelles).
* Les tailles des points sont proportionnels à la fréquence des assecs dans les observations.
* En cliquant sur une station, l'historique des états sous forme graphique peut être affiché.
* Les couches à afficher peuvent être sélectionnées (i.e. fonds de cartes, départements, assecs).

Deux onglets sont distingués correspondant aux deux référentiels d'écoulement : 

- à **3 modalités** : <span style="color: #0570b0;">**écoulement visible**</span> ; <span style="color: #feb24c;">**écoulement non visible**</span> et <span style="color: #e31a1c;">**assec**</span>

- à **4 modalités** : <span style="color: #0570b0;">**écoulement visible acceptable**</span> ; <span style="color: #bdd7e7;">**écoulement visible faible**</span> ; <span style="color: #feb24c;">**écoulement non visible**</span> et <span style="color: #e31a1c;">**assec**</span>.

Les absences de données (observations impossibles ou observations non renseignées) peuvent également figurer (*NA*). 

### Carte - 3 modalités

```{r cartoDynamique 3mod, fig.height = 7, fig.width = 11, align = "center", warning = FALSE}
map_situation1 <- 
  depts %>%
  filter(code_insee %in% unique(stations_onde_geo_map1$code_departement)) %>%
  mapview::mapview(zcol = "code_insee", alpha.regions = 0.25,legend = FALSE, 
                   layer.name = "Departements",homebutton = FALSE,stroke = TRUE,color="black") +
  mapview(propluvia, zcol = "libel",
          alpha.regions = 0.10,
          legend = FALSE, col.regions = 'black',
          layer.name = "Zones alerte",homebutton = FALSE,stroke = TRUE,color="black") +
  mapview(stations_onde_geo_map1, cex = "pourcentage_assecs",
          layer.name = "Assecs",
          legend = FALSE,
          alpha.regions = 0.9,
          zcol = "label_point",
          popup = leafpop::popupGraph(graphiques_int_3mod, width = 400, height = 350),
          col.regions = stations_onde_geo_map1$Couleur, homebutton = T)


map_situation1@map <-
  map_situation1@map %>% 
  addTiles(group = "OSM") %>%
  #addProviderTiles(providers$CartoDB.PositronOnlyLabels, group = "Villes") %>% 
  addTiles("http://wxs.ign.fr/choisirgeoportail/wmts?REQUEST=GetTile&SERVICE=WMTS&VERSION=1.0.0&STYLE=normal&TILEMATRIXSET=PM&FORMAT=image/png&LAYER=GEOGRAPHICALGRIDSYSTEMS.PLANIGNV2&TILEMATRIX={z}&TILEROW={y}&TILECOL={x}",
           options = c(WMSTileOptions(tileSize = 256),
                       providerTileOptions(minZoom = 1, maxZoom = 15)),
           attribution='<a target="_blank" href="https://www.geoportail.gouv.fr/">Geoportail France</a>',
           group = "Plan IGN"
  ) %>%
  addTiles("http://wxs.ign.fr/choisirgeoportail/wmts?REQUEST=GetTile&SERVICE=WMTS&VERSION=1.0.0&STYLE=normal&TILEMATRIXSET=PM&FORMAT=image/jpeg&LAYER=ORTHOIMAGERY.ORTHOPHOTOS&TILEMATRIX={z}&TILEROW={y}&TILECOL={x}",
           options = c(WMSTileOptions(tileSize = 256),
                       providerTileOptions(minZoom = 1, maxZoom = 22)),
           attribution='<a target="_blank" href="https://www.geoportail.gouv.fr/">Geoportail France</a>',
           group = "Photo aérienne"
  ) %>%
  addLayersControl(baseGroups    = c("OSM","Plan IGN","Photo aérienne"),
                   overlayGroups = c("Assecs","Departements",'Zones alerte'),
                   options       = layersControlOptions(collapsed = FALSE)) %>% 
  hideGroup("Zones alerte")

map_situation1
```

### Carte - 4 modalités

```{r cartoDynamique 4mod, fig.height = 7, fig.width = 11, align = "center", warning = FALSE}
map_situation2 <- 
  depts %>%
  filter(code_insee %in% unique(stations_onde_geo_map1$code_departement)) %>%
  mapview::mapview(zcol = "code_insee", alpha.regions = 0.25,legend = FALSE, 
                   layer.name = "Departements",homebutton = FALSE,stroke = TRUE,color="black") +
  mapview(propluvia, zcol = "libel",
          alpha.regions = 0.10,
          legend = FALSE, col.regions = 'black',
          layer.name = "Zones alerte",homebutton = FALSE,stroke = TRUE,color="black") +
  mapview(stations_onde_geo_map1, cex = "pourcentage_assecs",
          layer.name = "Assecs",
          legend = FALSE,
          alpha.regions = 0.9,
          zcol = "label_point",
          popup = leafpop::popupGraph(graphiques_int_4mod, width = 400, height = 350),
          col.regions = stations_onde_geo_map1$Couleur, homebutton = T)


map_situation2@map <-
  map_situation2@map %>% 
  addTiles(group = "OSM") %>%
  #addProviderTiles(providers$CartoDB.PositronOnlyLabels, group = "Villes") %>% 
  addTiles("http://wxs.ign.fr/choisirgeoportail/wmts?REQUEST=GetTile&SERVICE=WMTS&VERSION=1.0.0&STYLE=normal&TILEMATRIXSET=PM&FORMAT=image/png&LAYER=GEOGRAPHICALGRIDSYSTEMS.PLANIGNV2&TILEMATRIX={z}&TILEROW={y}&TILECOL={x}",
           options = c(WMSTileOptions(tileSize = 256),
                       providerTileOptions(minZoom = 1, maxZoom = 15)),
           attribution='<a target="_blank" href="https://www.geoportail.gouv.fr/">Geoportail France</a>',
           group = "Plan IGN"
  ) %>%
  addTiles("http://wxs.ign.fr/choisirgeoportail/wmts?REQUEST=GetTile&SERVICE=WMTS&VERSION=1.0.0&STYLE=normal&TILEMATRIXSET=PM&FORMAT=image/jpeg&LAYER=ORTHOIMAGERY.ORTHOPHOTOS&TILEMATRIX={z}&TILEROW={y}&TILECOL={x}",
           options = c(WMSTileOptions(tileSize = 256),
                       providerTileOptions(minZoom = 1, maxZoom = 22)),
           attribution='<a target="_blank" href="https://www.geoportail.gouv.fr/">Geoportail France</a>',
           group = "Photo aérienne"
  ) %>%
  addLayersControl(baseGroups    = c("OSM","Plan IGN","Photo aérienne"),
                   overlayGroups = c("Assecs","Departements",'Zones alerte'),
                   options       = layersControlOptions(collapsed = FALSE)) %>% 
  hideGroup("Zones alerte")

map_situation2
```

## Campagnes complémentaires {.tabset}

Ici une carto avec la valeur des dernières observations complémentaires

```{r cartoDynamique comp, fig.height = 7, fig.width = 11, align = "center", warning = FALSE}
map_situation_comp <- 
depts %>%
  filter(code_insee %in% unique(stations_onde_geo_map1$code_departement)) %>%
  mapview::mapview(zcol = "code_insee", alpha.regions = 0.25,legend = FALSE, 
                   layer.name = "Departements",homebutton = FALSE,stroke = TRUE,color="black") +
  mapview(propluvia, zcol = "libel",
          alpha.regions = 0.10,
          legend = FALSE, col.regions = 'black',
          layer.name = "Zones alerte",homebutton = FALSE,stroke = TRUE,color="black") +
  mapview(stations_onde_geo_map1 %>% 
            filter(libelle_station %ni% data_campagnes_comp$libelle_station), 
          cex = 2,
          col.regions = 'grey50',
          layer.name = "Stations ONDE",
          legend = FALSE,
          alpha.regions = 0.9,
          zcol = NULL,
          homebutton = F, popup = NULL) +
  mapview(data_campagnes_comp,
          cex = 7,
          legend = FALSE,
          zcol = "label_point",
          layer.name = "Complementaires",
          col.regions = data_campagnes_comp$Couleur)

map_situation_comp@map <-
  map_situation_comp@map %>% 
  addTiles(group = "OSM") %>%
  #addProviderTiles(providers$CartoDB.PositronOnlyLabels, group = "Villes") %>% 
  addTiles("http://wxs.ign.fr/choisirgeoportail/wmts?REQUEST=GetTile&SERVICE=WMTS&VERSION=1.0.0&STYLE=normal&TILEMATRIXSET=PM&FORMAT=image/png&LAYER=GEOGRAPHICALGRIDSYSTEMS.PLANIGNV2&TILEMATRIX={z}&TILEROW={y}&TILECOL={x}",
           options = c(WMSTileOptions(tileSize = 256),
                       providerTileOptions(minZoom = 1, maxZoom = 15)),
           attribution='<a target="_blank" href="https://www.geoportail.gouv.fr/">Geoportail France</a>',
           group = "Plan IGN"
  ) %>%
  addTiles("http://wxs.ign.fr/choisirgeoportail/wmts?REQUEST=GetTile&SERVICE=WMTS&VERSION=1.0.0&STYLE=normal&TILEMATRIXSET=PM&FORMAT=image/jpeg&LAYER=ORTHOIMAGERY.ORTHOPHOTOS&TILEMATRIX={z}&TILEROW={y}&TILECOL={x}",
           options = c(WMSTileOptions(tileSize = 256),
                       providerTileOptions(minZoom = 1, maxZoom = 22)),
           attribution='<a target="_blank" href="https://www.geoportail.gouv.fr/">Geoportail France</a>',
           group = "Photo aérienne"
  ) %>%
  addLayersControl(baseGroups    = c("OSM","Plan IGN","Photo aérienne"),
                   overlayGroups = c("Complementaires","Departements",'Zones alerte'),
                   options       = layersControlOptions(collapsed = FALSE)) %>% 
  hideGroup("Zones alerte")

map_situation_comp
```


## Bilan {.tabset}

Ici qq graphs avec de bilans

## Méthodologie

**Les données**

Les données ONDE sont produites par les agents de l'Office français de la biodiversité à partir d'observations de terrain. Elles sont [mises à disposition](https://onde.eaufrance.fr/content/t%C3%A9l%C3%A9charger-les-donn%C3%A9es-des-campagnes-par-ann%C3%A9e) sous forme de fichiers annuels au format Excel. Le fichier de l'année en cours est mis à jour "au fil de l'eau".

Les campagnes de collecte dites "usuelles" sont réalisées sur chaque département au niveau national, au pas mensuel de mai à septembre (observations systématiques à la date du 25 +/- 2 jours du mois). 

En outre, lorsque les conditions hydrologiques locales sont jugées sensibles (i.e, sécheresse), des observations dites "complémentaires" peuvent être réalisées sur un sous-ensemble de stations (ou la totalité) dans les départements. 

**La carte**

Les fonds de carte proposés sont appelés depuis *leaflet*.

Les graphiques pour chaque station représentent :

* De mai à septembre, les campagnes "usuelles".
* D'octobre à avril, les campagnes "complémentaires".

**Les outils employés**

La lecture des données, leur mise en forme et la production de la carte sont effectués au moyen du logiciel *R* et de plusieurs *packages* `rmarkdown`, `ondetools`, `tidyverse`, `leaflet` et `mapview`.


