---
title: "Carte interactive des données mensuelles ONDE - Normandie"
author: "OFB DR Normandie - Service régional Connaissance"
date: "MAJ: `r format(Sys.time(), '%d %B %Y - %H:%M')`"
output: 
  html_document :
    highlight: pygments #default, tango, pygments, kate, monochrome, espresso, zenburn, haddock, and textmate 
    theme: flatly #“default”, “cerulean”, “journal”, “flatly”, “readable”, “spacelab”, “united”, “cosmo”, “lumen”, “paper”, “sandstone”, “simplex”, “yeti”
    css: "../assets/theme_html2.css"
---

```{r setup, include=FALSE}
knitr::opts_chunk$set(echo      = FALSE,
                      warning   = FALSE,
                      message   = FALSE,
                      fig.align = "center",
                      fig.retina = 3,
                      dev = 'png',
                      cache = F,
                      dev = "ragg_png"
                      )
```

```{r, echo = FALSE}
htmltools::img(src = knitr::image_uri('logo_OFB_v2.png'),
               alt = 'logo',
               style = 'position:absolute; top:0; right:0; padding:10px; width:200px;')

library(tidyverse)
library(mapview)
library(leaflet)
library(leaflet.extras)
load(file = "../data/processed_data/carto_3mod.RData")
```

## Préambule

Les données sont issues de onde.eaufrance.fr

Les données ci-dessous ont été mis à jour pour la dernière fois le :

Les dernières observations ont été réalisées sur le mois de XX pour les usuelles et XX pour les complémentaires.

# {.tabset .tabset-pills}

## Situation mensuelle campagne usuelle {.tabset}

Les cartes se lisent de la manière suivante :

* La couleur des points correspond à la situation du dernier mois de campagnes (observations usuelles).
* Les tailles des points sont proportionnels à la fréquence des assecs dans les observations.
* En cliquant sur une station, l'historique des états sous forme graphique peut être affiché.
* Les couches à afficher peuvent être sélectionnées (i.e. fonds de cartes, départements, assecs).

Deux onglets sont distingués correspondant aux deux référentiels d'écoulement : 

- à **3 modalités** : <span style="color: #0570b0;">**écoulement visible**</span> ; <span style="color: #feb24c;">**écoulement non visible**</span> et <span style="color: #e31a1c;">**assec**</span>

- à **4 modalités** : <span style="color: #0570b0;">**écoulement visible acceptable**</span> ; <span style="color: #bdd7e7;">**écoulement visible faible**</span> ; <span style="color: #feb24c;">**écoulement non visible**</span> et <span style="color: #e31a1c;">**assec**</span>.

Les absences de données (observations impossibles ou observations non renseignées) peuvent également figurer (*NA*). 

<br>

### Carte - 3 modalités

```{r cartoDynamique, fig.height = 7, fig.width = 11, align = "center", warning = FALSE}
map_situation1
```

### Carte - 4 modalités

## Campagnes complémentaires {.tabset}

## Bilan {.tabset}

## Méthodologie

**Les données**

Les données ONDE sont produites par les agents de l'Office français de la biodiversité à partir d'observations de terrain. Elles sont [mises à disposition](https://onde.eaufrance.fr/content/t%C3%A9l%C3%A9charger-les-donn%C3%A9es-des-campagnes-par-ann%C3%A9e) sous forme de fichiers annuels au format Excel. Le fichier de l'année en cours est mis à jour "au fil de l'eau".

Les campagnes de collecte dites "usuelles" sont réalisées sur chaque département au niveau national, au pas mensuel de mai à septembre (observations systématiques à la date du 25 +/- 2 jours du mois). 

En outre, lorsque les conditions hydrologiques locales sont jugées sensibles (i.e, sécheresse), des observations dites "complémentaires" peuvent être réalisées sur un sous-ensemble de stations (ou la totalité) dans les départements. 

**La carte**

Les fonds de carte proposés sont appelés depuis *leaflet*.

Les graphiques pour chaque station représentent :

* De mai à septembre, les campagnes "usuelles".
* D'octobre à avril, les campagnes "complémentaires".

**Les outils employés**

La lecture des données, leur mise en forme et la production de la carte sont effectués au moyen du logiciel *R* et de plusieurs *packages* `rmarkdown`, `ondetools`, `tidyverse`, `leaflet` et `mapview`.


